ACORDAO-COMPLETO-2382825

ACÓRDÃO 12263/2019 ATA 40/2019 - SEGUNDA CÂMARA

VISTOS, relatados e discutidos estes autos de embargos de declaração opostos pela Sra. Maria Ducilene Pontes Cordeiro contra o Acórdão 8683/2018-TCU-Segunda Câmara,
ACORDAM os Ministros do Tribunal de Contas da União, reunidos em sessão da 2ª Câmara, com fulcro nos arts. 32 e 34 da Lei 8.443/1992, e diante das razões expostas pelo Relator, em:
9.1. conhecer dos embargos de declaração opostos para, no mérito, rejeitá-los;
9.2. dar ciência desta deliberação à embargante e ao demais interessados.

Embargos de declaração opostos contra acórdão que decidiu pela irregularidade das contas da embargante condenando-a em débito e aplicando-lhe multa em razão da não comprovação da boa e regular aplicação e da omissão no dever de prestar contas dos recursos recebidos por força do Programa Dinheiro Direto na Escola - Plano de Desenvolvimento da Escola - PDDE-PDE.

Segunda Câmara

Município de Chapadinha - MA.

3. Interessados/Responsáveis/Recorrentes:
3.1. Interessado: Fundo Nacional de Desenvolvimento da Educação (00.378.257/0001-81).
3.2. Responsável: Maria Ducilene Pontes Cordeiro (XXX.205.653-XX).
3.3. Recorrente: Maria Ducilene Pontes Cordeiro (XXX.205.653-XX).

13.1. Ministros presentes: Ana Arraes (Presidente), Augusto Nardes (Relator), Aroldo Cedraz e Raimundo Carreiro.
13.2. Ministro-Substituto presente: Marcos Bemquerer Costa.

ACORDAO-COMPLETO-2423138

Acórdão 10219/2020 - Segunda Câmara

AUGUSTO NARDES

Ministro Augusto Nardes.

Trata-se, originariamente, de tomada de contas especial instaurada pelo Fundo Nacional de Desensolvimento da Educação - FNDE, em desfavor, originariamente, da Sra. Danúbia Loyane de Almeida Carneiro, Prefeita do Município de Chapadinha/MA no período de 1º/1/2009 a 31/12/2012, em razão da não comprovação da boa e regular aplicação e da omissão no dever de prestar contas dos recursos recebidos por força do Programa Dinheiro Direto na Escola - Plano de Desenvolvimento da Escola - PDDE-PDE, no exercício de 2011, cujo prazo encerrou-se em 30/4/2013.
2.	No entanto, devido à sistemática de prestação de contas prevista nas normas do FNDE, a Sra. Maria Ducilene Pontes Cordeiro, Prefeita sucessora no período de 1º/1/2013 a 31/12/2016, foi considerada a responsável pela irregularidade em apuração nesta tomada de contas especial.
3.	Examina-se, nesta fase processual, embargos de declaração opostos pela Sra. Maria Ducilene Pontes Bastos, contra o Acórdão 8683/2019-TCU-Segunda Câmara, por meio do qual este Tribunal decidiu pela irregularidade das contas da embargante condenando-a ao ressarcimento das quantias especificadas no referido acórdão, com imputação da multa prevista no art. 57 da Lei 8.443/1992 c/c o art. 267 do Regimento Interno do TCU.
4.	Tal deliberação foi fundamentada na omissão no dever de prestar contas e na não comprovação da regular aplicação dos recursos.
5.	Irresignada, a Sra. Maria Ducilene Pontes Cordeiro opôs os presentes embargos de declaração, que transcrevo a seguir, com ajustes de forma pertinentes:
[...]
 - DO DIREITO - DA CONTRADIÇÃO E DA OMISSÃO: 
 
O Acórdão 8683/2019-TCU-Segunda Câmara menciona in verbis: 
 
VISTOS, relatados e discutidos estes autos de tomada de contas especial instaurada pelo Fundo Nacional de Desenvolvimento da Educação, em desfavor de Maria Ducilene Pontes Cordeiro (XXX.205.653-XX) , em razão da não comprovação da boa e regular aplicação dos recursos recebidos e da omissão no dever de prestar contas dos recursos advindos do Programa Dinheiro Direto na Escola (PDDE)  no exercício de 2011. 
 
Deste trecho é importante destacar três fatores imprescindíveis desta Tomada de Contas Especial. 
 
Primeiro, que ela foi instaurada em razão da não comprovação da boa e regular aplicação dos recursos recebidos do PDDE. Segundo, que foi instaurada ainda em razão da omissão do dever de prestar contas destes recursos. E, terceiro, que estes são referentes ao exercício financeiro de 2011. 
Pois bem, visualizamos clara contradição entre a instauração desta TCE e o dispositivo do Acórdão. 
Primeiro porque quem deve comprovação da boa e regular aplicação dos recursos recebidos do PDDE foi quem o recebeu - ou seja, a ex-prefeita, Sra. Danúbia Loyane de Almeida Carneiro  (gestão de 2009 a 2012) , que sequer é parte no presente processo. Segundo porque, mesmo com a ausência de prestação de contas por parte da Sra. Danúbia, a sua sucessora, ora embargante, tomou as medidas necessárias, cabíveis e judiciais necessárias para resguardar o erário municipal.  
ASSIM, fica clara a contradição e omissão nos presentes Embargos, tendo em vista que deixou de analisar pontos cruciais da Defesa. 
Esta Tomada de Contas Especial que visa responsabilizar a senhora Maria Ducilene Pontes Cordeiro, prefeita do município de Chapadinha/MA durante o período de 01/01/2013 à 31/12/2016, alegando má gestão nos recursos recebidos e omissão do dever de prestar contas dos recursos recebidos no exercício de 2011 não merece prosperar. 
É importante destacar que, se o recurso fora recebido em 2011, apenas à prefeita da época poderia ser responsabilizada por esta ausência de prestação de contas. Pois foi a ex-prefeita, a Sra. Danúbia Loyane de Almeida Carneiro quem recebeu e ordenou despesas nos referidos recursos. 
Resta claro que a embargante não é a pessoa legítima para figurar como  responsável nesta Tomada de Contas Especial, afinal, se a referida Tomada de Contas Especial é referente à valores passados pelo FNDE à conta vinculada ao Programa Direto na Escola (PDDE) durante o exercício de 2011, deve ser cobrado de quem exercia o cargo de prefeito municipal à época no Município de Chapadinha/MA, a senhora Danúbia Loyane de Almeida Carneiro, legítima responsável pela prestação de contas atinentes a este exercício financeiro. 
Nesse sentido, observa-se contradição do Acórdão com as próprias deliberações que vem sendo adotadas pelo Tribunal de Contas da União em sua constante evolução, consolidando como jurisprudência dominante a teoria da responsabilidade subjetiva exigindo para aplicação de punição ao agente, a existência do ato ilícito praticado com dolo ou culpa, do nexo causal e do dano. Veja-se: 
 
"49. A responsabilidade dos administradores de recursos públicos, escorada no parágrafo único do art. 70 da Constituição Federal (...) segue a regra geral da responsabilidade civil. Quer dizer, trata-se de responsabilidade subjetiva. O fato de o ônus de provar a correta aplicação dos recursos caber ao administrador público não faz com que a responsabilidade deixe de ser subjetiva e torne-se objetiva. Esta, vale frisar, é responsabilidade excepcional, a exemplo do que ocorre com os danos causados pelo Estado em sua interação com particulares - art. 37, § 6º, da Constituição Federal.  
50. A responsabilidade subjetiva, vale dizer, possui como um dos seus pressupostos a existência do elemento culpa."  
 (Acórdão no 249/10 - Plenário) 
 
Nesse sentido, o Acórdão embargado feri [sic] de morte preceitos legais para a responsabilização decorrentes da omissão de prestação de contas, ou seja, é sabido que o nexo de causalidade é o elo estabelecido entre a conduta do agente (ação/omissão) e o efetivo dano. Neste caso, NÃO HÁ qualquer nexo de causalidade, uma vez que não cabia à embargante prestar contas sobre verbas repassadas durante exercício financeiro no qual não era a responsável legal pela prestação de contas. E ainda que assim quisesse, a embargante sequer tinha conhecimento ou documentação hábil para o fazer, tendo em vista a deficiente transição de governo a qual passou. 
 
Veja-se os termos da Resolução CD/FNDE 17/2011, sobre o PDDE: 
 
Art. 19 A elaboração e a apresentação da prestação de contas dos recursos recebidos por intermédio do PDDE deverão ocorrer da seguinte forma: 
I. das UEx, às EEx a que as escolas estejam vinculadas, até 31 de dezembro do ano da efetivação do respectivo crédito nas contas correntes específicas das UEx, constituída do Demonstrativo da Execução da Receita e da Despesa e de Pagamentos Efetuados, da Relação de Bens Adquiridos ou Produzidos e dos extratos bancários da conta corrente específica em que os recursos foram depositados e das aplicações financeiras realizadas e, se for o caso, da Conciliação Bancária, acompanhada de documentos julgados necessários à comprovação da execução dos recursos; 
§ 4º Na hipótese de a prestação de contas: 
a. daUEx não ser apresentada na forma ou até a data prevista no inciso I do caput deste artigo, ou não ser aprovada, em razão de falhas e irregularidades, a EEx, em conformidade com a rede de ensino a que a escola pertença, estabelecerá o prazo máximo de 30 (trinta) dias para sua apresentação, regularização ou devolução dos recursos recebidos ou impugnados, sob pena de bloqueio de futuros repasses financeiros; 
 
Ora, em que pese os artigos supramencionados tenham sido utilizados por este Tribunal de Contas para indicar a responsabilidade da senhora Maria Ducilene Pontes Cordeiro, NÃO HÁ qualquer sinalização de que a prestação de contas deveria ter ocorrido até o prazo final de 30/04/2013, portanto, já no mandato da sra. Maria Ducilene Pontes Cordeiro, pelo contrário, o art. 19, I, da resolução acima transcrita é cristalino ao dispor os seguintes termos: "das UEx, às EEx a que as escolas estejam vinculadas, até 31 de dezembro do ano da efetivação do respectivo crédito nas contas correntes específicas das UEx", desse modo, tendo-se em vista que a efetivação do respectivo crédito ocorreu ainda em 2011, a gestora Danúbia Loyane de Almeida Carneiro que esteve no cargo de 01/01/2009 à 31/12/2012, é quem deveria, até a data de 31 de dezembro de 2011, prestar contas referentes a estes valores, ou, se fosse caso, no prazo de mais 30 dias em razão de não tê-las apresentado até 31/12/2011 (último dia do ano em que o valor foi efetivado) . 
 
Por outro lado, ainda que não fosse este o entendimento adotado, a súmula nº 230 deste eg. Tribunal de Contas, ISENTA a co-responsablidade entre o gestor posterior e o gestor anterior, em casos nos quais sejam adotadas pelo gestor posterior medidas cabíveis para o resguardo do erário público e a devida responsabilização daquele que deveria prestar contas (gestor anterior) , nota-se: 
 
SÚMULA TCU 230: Compete ao prefeito sucessor apresentar as contas referentes aos recursos federais recebidos por seu antecessor, quando este não o tiver feito ou, na impossibilidade de fazê-lo, adotar as medidas legais visando ao resguardo do patrimônio público com a instauração da competente Tomada de Contas Especial, sob pena de coresponsabilidade. GRIFOU-SE. 
 
Dessa maneira, vê-se que a embargante não pode ser considera co-responsável (menos ainda, a única responsável) pelo dano causado ao erário em decorrência da ausência de prestação de contas referentes ao exercício financeiro de 2011, afinal, tendo em vista a impossibilidade de apresentar as contas de sua antecessora, sra. Danúbia Loyane de Almeida Carneiro. 
 
Resta ainda esclarecer, que foram duas as oportunidades em que a senhora Maria Ducilene Pontes Cordeiro adotou as medidas cabíveis para a devida responsabilização da ex-getora e para consequente reparo ao erário; a primeira ocorreu na data de 05/06/2013 e a segunda em 26/03/2014 (peças já acostada aos autos) , através de interposição de representações cíveis e criminais em face da ex-prefeita sra. Danúbia Loyane de Almeida Carneiro, veja-se:  

Nesse diapasão, vê-se que o presente Acórdão segue caminho frontalmente oposto ao entendimento sumulado deste Tribunal (súmula 230) , afinal, nota-se que a ora embargante, em decorrência da impossibilidade de apresentar as contas da gestora anterior, adotou as medidas cabíveis para reparação do erário, isentando-se, assim, de qualquer co-responsabilidade em decorrência da ausência de prestação de contas pela gestão anterior. 
Por fim, traz-se os seguintes julgados com intuito de demonstrar as contradições observadas no Acórdão embargado, que não coaduna com as determinações fáticas trazidas na Defesa, muito menos com o entendimento pacífico neste eg. Tribunal, senão vejamos: 
 
GRUPO I - CLASSE I - 2ª Câmara TC-Processo 001.570/2005-8. 
Natureza: Recurso de Reconsideração. 
Unidade: Município de São José do Jacuípe/BA. 
Recorrente: Daniel Alves de Souza, CPF XXX.240.605-XX, ex-
Prefeito. 
Advogado constituído nos autos: José Souza Pires, OAB/BA 
9.755.  
 
SUMÁRIO: RECURSO DE RECONSIDERAÇÃO EM TOMADA DE CONTAS ESPECIAL. PROGRAMA DINHEIRO DIRETO NA ESCOLA - PDDE. APRESENTAÇÃO INTEMPESTIVA DA PRESTAÇÃO DE CONTAS. APRESENTAÇÃO E APROVAÇÃO DAS CONTAS PELO ÓRGÃO CONCEDENTE QUANDO TCE ESTAVA EM FASE DE JULGAMENTO NO TCU. DOCUMENTOS MERAMENTE DECLARATÓRIOS, DESACOMPANHADOS DOS COMPROVANTES DAS DESPESAS EFETUADAS. ALEGAÇÃO DE QUE PREFEITO SUCESSOR IMPEDIU ACESSO À DOCUMENTAÇÃO. PRESTAÇÃO DE CONTAS APRESENTADA INEPTA A COMPROVAR O BOM E 
	REGULAR 	EMPREGO 	DOS 	RECURSOS. 
RESPONSABILIZAÇÃO EXCLUSIVA DO PREFEITO PELOS RECURSOS DIRETAMENTE GERIDOS PELAS ESCOLAS. POSSIBILIDADE. CONHECIMENTO. NÃO PROVIMENTO. COMUNICAÇÃO. 
GRIFOU-SE. 
 
Cita-se ainda os seguintes excertos da ementa do Acórdão 2309/2009-TCU-Primeira Câmara do Tribunal de Contas da União: 
 
	TOMADA 	DE 	CONTAS 	ESPECIAL. 	RECURSOS 
REPASSADOS POR MEIO DO PROGRAMA DINHEIRO DIRETO NA ESCOLA - PDDE. OMISSÃO NO DEVER DE PRESTAR CONTAS. AUSÊNCIA DE COMPROVAÇÃO DA REGULAR APLICAÇÃO DOS RECURSOS. CONTAS IRREGULARES. DÉBITO E MULTA. 
O prefeito da época do repasse dos recursos oriundos do Programa Dinheiro Direto na Escola - PDDE responde, em caso de omissão no dever de prestar contas da parcela diretamente destinada à edilidade, pelo débito resultante da ausência de comprovação da regular aplicação dos recursos, com a concomitante irregularidade das contas. 
 (...) 
3. Os dirigentes das Unidades Executoras - UEx e dos estabelecimentos de ensino são solidariamente responsáveis, com o gestor municipal, pela comprovação da regular aplicação dos recursos diretamente transferidos à conta dessas unidades por força do PDDE, ficando a responsabilização restrita ao prefeito em caso de inexistirem alegações e provas nos autos que demonstrem terem aqueles apresentado prestação de contas.' (...) GRIFOU-SE. 
 
Assim, requer que Vossa Excelência, aplique os devidos efeitos infringentes ao presente embargo, no intuito de modificar o acórdão embargado, excluindo a responsabilidade da atual Prefeita, a Senhora Maria Ducilene Pontes Bastos, tendo em vista que esta não recebeu as verbas referentes ao PDDE, objeto destes atos, bem como, não foi omissão, pois, mesmo diante da falta da devida transição quando assumiu o governo, tomou as medidas cabíveis e necessárias, demandando a ex-prefeita, judicialmente, visando resguardar o patrimônio público, nos termos da Súmula 230 deste Eg. Tribunal de Contas. 
 
III - DO PEDIDO: 
Isto posto, requer o conhecimento do presente embargos de declaração, atribuindo a estes efeitos infringentes, suspensivos e modificativos, bem como requer o provimento dos presentes, suprindo as contradições e omissões apontadas e excluindo a responsabilidade da atual Prefeita, a Senhora Maria Ducilene Pontes Bastos.
É o relatório.

Procurador Marinus Eduardo De Vries Marsico.

TOMADA DE CONTAS ESPECIAL. FUNDO NACIONAL DE DESENVOLVIMENTO DA EDUCAÇÃO. PROGRAMA DINHEIRO DIRETO NA ESCOLA (PDDE). OMISSÃO NO DEVER DE PRESTAR CONTAS. NÃO COMPROVAÇÃO DA REGULAR APLICAÇÃO DOS RECURSOS. CITAÇÃO. REJEIÇÃO DAS ALEGAÇÕES DE DEFESA. CONTAS IRREGULARES. DÉBITO. MULTA. EMBARGOS DE DECLARAÇÃO. CONHECIMENTO. AUSÊNCIA DE OMISSÃO E CONTRADIÇÃO. TENTATIVA DE REDISCUSSÃO DE MÉRITO. NÃO ACOLHIMENTO.

TOMADA DE CONTAS ESPECIAL (TCE)

Secretaria de Controle Externo de Tomada de Contas Especial (SecexTCE).

Trata-se de embargos de declaração opostos por Maria Ducilene Pontes Bastos, ex-prefeita do Município de Chapadinha/MA, gestão 2013-2016, em face do Acórdão 8683/2019-TCU-Segunda Câmara (peça 33) , por meio do qual esta Corte julgou irregulares as contas da embargante, condenando-a ao pagamento de débito cumulativamente com a aplicação de multa prevista no art. 57 da Lei 8.443/1992.
A conduta da gestora foi reprovada em razão da não comprovação da boa e regular aplicação dos recursos federais repassados às unidades executoras vinculadas ao município de Chapadinha/MA, em face da omissão no dever de prestar contas dos valores transferidos, no âmbito do Programa Dinheiro Direto na Escola (PDDE) .
Irresignada, a ex-gestora opôs embargos de declaração, alegando a existência de contradição e omissão que fundamenta, em síntese, da seguinte forma: i) quem deveria a comprovação da boa e regular aplicação dos recursos recebidos do PDDE seria a ex-prefeita antecessora, Sra. Danúbia Loyane de Almeida Carneiro, ii) não haveria qualquer sinalização de que a prestação de contas deveria ter ocorrido até o prazo final de 30/4/2013 e iii) haveria violação à súmula 230 do TCU.
Preliminarmente, esclareço que os presentes embargos de declaração devem ser conhecidos, visto estarem presentes os requisitos para sua admissibilidade, em conformidade com os arts. 32, inciso II, e 34 da Lei nº 8.443/1992.
No mérito, os declaratórios não devem ser acolhidos, uma vez que os argumentos trazidos pela recorrente não confirmam as supostas omissões e contradições, mas visam à rediscussão de mérito, nos termos que explicito neste voto.
A alegação de que há contradição no julgado porque a comprovação da boa e regular aplicação dos recursos recebidos do PDDE cabia à ex-prefeita, Sra. Danúbia Loyane de Almeida Carneiro, não merece prosperar. 
A responsabilidade da ora embargante, enquanto prefeita sucessora, foi devidamente esclarecida no acórdão embargado, notadamente quando se ressalta que "O repasse de recursos diretamente a unidades executoras (UEx) vinculadas ao município de Chapadinha/MA gera ao prefeito sucessor a responsabilidade de, à época do vencimento do prazo para prestação de contas, acompanhar, fiscalizar e controlar a execução desses recursos, bem como receber e analisar as respectivas prestações de contas, emitindo parecer favorável ou desfavorável acerca de sua aprovação, nos termos do art. 27, inciso II, alíneas "k" e "l", da Resolução CD/FNDE 17/2011".
Saliento, ainda, que a contradição que autoriza o cabimento de embargos de declaração é aquela que ocorre internamente ao próprio julgado, ou seja, entre o relatório, a fundamentação e o acórdão. Não enseja cabimento dos embargos a eventual contradição entre a decisão embargada e o entendimento do responsável.
A embargante também afirma que não há qualquer sinalização de que a prestação de contas deveria ter ocorrido até o prazo final de 30/4/2013. Todavia, não assiste razão à recorrente, haja vista que, como abordado no Acórdão 8683/2019-TCU-Segunda Câmara, a referida data limite foi estabelecida pela Resolução FNDE 5, de 7/3/2013, em seu parágrafo primeiro, caput, como transcrevo a seguir:
Art. 1º Autorizar o FNDE a receber, por meio do Sistema de Gestão de Prestação de Contas (SiGPC - Contas Online) , as prestações de contas do Programa Dinheiro Direto na Escola (PDDE) , Programa Nacional de Apoio ao Transporte Escolar (PNATE) e Programa Nacional de Alimentação Escolar (PNAE) , relativas às competências de 2011 e 2012, excepcionalmente até o dia 30 de abril de 2013, visando ao acesso e à correta utilização do sistema pelos titulares das entidades previstas nos §§ 2º e 4º do Artigo 1º da Resolução/ CD/FNDE nº 02, de 18 de janeiro de 2012. [Grifou-se]
Por fim, também não tem o condão de modificar a decisão embargada a alegação de que há contradição devido a suposta afronta à súmula 230 deste Tribunal. O voto da decisão embargada evidencia a não aplicação desta súmula no caso ora em análise, in verbis:
14.       Por fim, a defendente alega que adotou as medidas cabíveis para o resguardo do erário público, nos termos da Súmula TCU 230, e que não deveria ser responsabilizada. Contudo, não assiste razão à ex-gestora. 
15.       A referida súmula deste Tribunal não se aplica nos casos de recursos advindos do PDDE. A obrigação do gestor em cujo mandato expira o prazo de prestar contas do PDDE, conforme o art. 19, §4º, alínea "a", da Resolução CD/FNDE 17/2011, consiste em estabelecer o prazo máximo de 30 dias para que as unidades executoras apresentem as prestações de contas ou devolvam os recursos recebidos. Não há nenhum elemento nos autos que comprove essas ações por parte da Sra. Maria Ducilene Pontes Cordeiro.
11.	Desse modo, ante a ausência de omissão e contradição apontadas pela embargante no acórdão recorrido, devem os presentes embargos serem rejeitados pelos fundamentos acima expostos.
12.	Por fim, ressalto que os embargos de declaração são uma modalidade recursal que objetiva expungir da decisão embargada o vício da fundamentação, entendida como aquela advinda do próprio julgado e prejudicial à compreensão da causa, não cabendo como meio transverso de impugnar a fundamentação do acórdão original. 
	Ante o exposto, voto no sentido de que seja adotado o acórdão que ora submeto à apreciação deste colegiado.
TCU, Sala das Sessões Ministro Luciano Brandão Alves de Souza, em 5 de novembro de 2019.
Ministro JOÃO AUGUSTO RIBEIRO NARDES 
Relator